臺灣高等法院刑事判決　　　　　　　　　　　　　　九十年度上訴字第三九九一號
　　上　訴　人
　　被　　　告　乙○○
右上訴人因偽造文書等案件，不服台灣板橋地方法院八十九年度訴字第九一九號中華
民國九十年十月二十三日第一審判決（起訴案號台灣板橋地方法院檢察署八十九年度
偵字第一六六號）提起上訴，本院判決如左：
    主  文
原判決撤銷。
乙○○連續意圖為自己不法之所有，而侵占對於業務上所持有之物，處有期徒刑壹年
陸月。開戶申請書、契約書上偽造施宗基、吳兆義之署押各貳枚，偽造之吳兆義之印
文壹枚、印章各壹個均沒收。
    事  實
一、乙○○自民國（下同）七十五年二月一日起至八十八年十一月底止，任職於南山
    人壽保險股份有限公司（以下簡稱南山保險公司），擔任業務代表，負責人壽保
    險之招攬，保險費之收取、各種保險金給付申請及款項轉交、保單質押貸款之申
    請、利息收取等業務，為從事業務之人。竟基於為自己不法所有之概括犯意，於
    台北市○○○路○段一四四號南山保險公司為下列不法行為：
(一)自八十三年間起，利用其負責收取保險費、各種保險金給付申請及款項轉交等業
    務之機會，連續將其向保戶陳愛玲等人所收取之保險費即其基於業務上所持有屬
    於南山保險公司所有之保險費、其持有保戶以保單質借貸款之金額、及持有南山
    公司給付保戶之理賠金額，均易持有為所有而侵占入己。其中八十八年三月間利
    用保戶施宗基委任其辦理理賠之申請之機會，持施宗基之身分證及盜用施宗基之
    印章，於八十八年五月二十日至世華聯合商業銀行建成分行，偽造施宗基之署押
    ，並盜蓋施宗基之印章於開戶申請書上，而偽造私文書並持以行使，申請設立活
    期儲蓄存款戶，再將南山保險公司應交付與施宗基之理賠保險金五十萬三千八百
    三十六元支票，偽造施宗基之署押而背書於支票上即偽造私文書後持以行使，存
    入上開銀行帳戶內提領而占為己有，足以生損害於施宗基、世華聯合商業銀行建
    成分行（詳如附表一所示）。
(二)利用保戶對乙○○之信任，實施詐術：
  (1)於保戶辦理保單貸款時，以預防填寫錯誤為理由，要求保戶簽名於數份空白貸款
    合約書，再持之以保戶名義向南山保險公司貸款。
  (2)於保戶辦理保險契約時，將貸款合約書混於相關申請書面中，致保戶不察而簽名
    ，再持之以保戶名義貸款。其中八十八年八月間利用吳兆義委任辦理保險契約變
    更相關事宜之機會，持吳兆義之身分證，並於台北縣某刻印店利用不知情之成年
    店員偽造吳兆義之印章，於八十八年八月十八日至世華聯合商業銀行建成分行，
    偽造吳兆義之署押，並蓋用吳兆義之印章於開戶申請書上，而偽造私文書持之行
    使，申請設立活期儲蓄存款戶，連續於八十八年八月十八日、二十五日、三十日
    ，冒用吳兆義之名義偽造保單借款合約書，向南山保險公司申請保單借款，使南
    山保險公司陷於錯誤而連續交付保單借款五十二萬七千元，再偽造吳兆義之署押
    而背書於南山保險公司簽發之支票上，偽造私文書後持之行使，將支票存入上開
    銀行帳戶內占為己有，足以生損害於吳兆義、世華聯合商業銀行建成分行。
  (3)於保戶委託其辦理貸款時，變造金額。使南山保險公司陷於錯誤，而貸予金額，
    乙○○將詐得之金額花用費失，或用以繳交其擅自以保戶名義訂立新約之保費，
    而使南山保險公司陷於錯誤給予數額不詳之佣金。
  (4)又於八十八年十一月二十九日以後，明知已非南山保險公司之業務員，故不告知
    保戶，致使保戶陷於錯誤，仍繼續將保險費交予乙○○。
  (5)於保戶要求變更繳費方式時，明知不用繳交費用，仍告知保戶繳交一定款項即可
    完成，使保戶陷於錯誤，而繳交款項，乙○○則將所詐得之款項，花用費失或挪
    為己用（以上均詳如附表二、三、四所示）。
二、案經南山人壽保險股份有限公司訴請臺灣板橋地方法院檢察署檢察官偵查起訴。
    理  由
一、訊據上訴人即被告乙○○固坦承偽造簽名、未經施宗基、吳兆義之同意而辦理貸
    款開戶，未經保戶同意變更繳費方式、侵占保險費等情。惟辯稱：侵占確實之金
    額不知道，因為保單是已經生效之保單，但因為有變更繳費方式，所以年繳跟月
    繳金額不一樣，所以客戶繳給伊之金額，跟伊繳回公司之金額就不一樣，主要是
    要讓保單延續下去，所以就沒經客戶同意，變更繳費方式，但也有一小部份變更
    繳費方式有經過客戶同意，像林俊賢之部分，他的貸款其中一筆三萬零九百五十
    元，保費繳在他的新保單上，是他同意買新保單，張本佑保單Ｚ0000000
    00號、Ｚ000000000號及其詐欺取得之金額部分，這中間的保費沒有
    繳納，所以就自動墊繳，事實上他沒繳，且伊亦沒有詐欺，當初是客戶要求減額
    繳清所算出之金額，呂蓮之部分，他的貸款金額是繳他小孩之新保單，蔣耀霞
    、李建忠之部分有改成月繳，都是經過保戶同意的，告訴人所指述之侵占金額不
    對，另洪壽桃、陳愛玲、譚澤麟部分金額亦有問題，陳紫燕有委託伊貸款云云。
    經查：
(一)右揭事實，業據告訴人南山保險公司之代表人甲○○指述歷歷（見偵卷第一至三
    頁；原審一卷第十五至十八、一○○至一○二、一五七、一六○、一六一頁，原
    審二卷第五十七、五十八、一○一、一○二頁），並提出保戶所出具之確認渠等
    確有繳交保費之確認書、申訴書、說明書等文件（見原審一卷第二十九頁以下）
    ，及被告坦承犯行所書立之說明書（見八十九年度偵字第一六六號第三十九、四
    十二至五十三頁；原審一卷第五十二、五十五、五十八頁），被告對確認書及說
    明書並無異議（見原審二卷第一三三頁）。另被告乙○○坦承：告訴意旨所述為
    真，對陳愛玲、譚澤麟之侵占費用明細表（見偵卷第五、六頁），表示有其事，
    並坦承冒「施宗基」、「吳兆義」二人名義開戶及在支票上背書，所侵占之款項
    都用掉了等語（見八十九年度偵字第一六六號卷第二十一頁背面至第二十二頁）
    。乙○○自民國（下同）七十五年二月一日起至八十八年十一月底止，任職於南
    山人壽保險股份有限公司（以下簡稱南山保險公司），擔任業務代表，負責人壽
    保險之招攬，保險費之收取、各種保險金給付申請及款項轉交、保單質押貸款之
    申請、利息收取等業務，為從事業務之人，有被告南山保險公司與簽訂之業務代
    表訂約申請書可稽（見八十九年度偵字第一六六號第七頁）。其中八十八年三月
    間利用保戶施宗基委任其辦理理賠之申請之機會，持施宗基之身分證及盜用施宗
    基之印章，於八十八年五月二十日至世華聯合商業銀行建成分行，偽造施宗基之
    署押，並盜蓋施宗基之印章於開戶申請書上，而偽造私文書持之行使，申請設立
    活期儲蓄存款戶，再將南山保險公司應交付與施宗基之理賠保險金五十萬三千八
    百三十六元支票，偽造施宗基之署押而背書於支票上即偽造私文書後持以行使，
    存入上開銀行帳戶內提領而占為己有，足以生損害於施宗基、世華聯合商業銀行
    建成分行（詳如附表一所示）等情，有支票及背書可稽（見八十九年度偵字第一
    六六號第九頁），及施宗基申訴書可稽（見八十九年度偵字第一六六號第十頁）
    。其中八十八年八月間，利用吳兆義委任辦理保險契約變更相關事宜之機會，持
    吳兆義之身分證，並於台北縣某刻印店利用不知情之成年店員偽造吳兆義之印章
    ，於八十八年八月十八日至世華聯合商業銀行建成分行，偽造吳兆義之署押，並
    蓋用吳兆義之印章於開戶申請書上，而偽造私文書持之行使，申請設立活期儲蓄
    存款戶，連續於八十八年八月十八日、二十五日、三十日，冒用吳兆義之名義偽
    造保單借款合約書，向南山保險公司申請保單借款，使南山保險公司陷於錯誤而
    連續交付保單借款五十二萬七千元，再偽造吳兆義之署押而背書於南山保險公司
    簽發之支票上，偽造私文書後持之行使，將支票存入上開銀行帳戶內占為己有，
    足以生損害於吳兆義、世華聯合商業銀行建成分行等情，有南山保險公司保單借
    款合約書四紙、南山保險公司支票、背書、及吳兆義申訴書可稽（見八十九年度
    偵字第一六六號第十一至十七頁）。至被告以「施宗基」、「吳兆義」二人名義
    開戶，亦有世華聯合商業銀行建成分行八十九年一月十一日世建成字第○○○三
    號函可稽（見八十九年度偵字第一六六號卷第三十四至三十六頁）。
(二)證人林俊賢於原審開庭時並證稱：沒有同意要貸款，是被告說是免費，且是保險
    公司特別徵選出來，且被告特別強調不用再繳交保費，伊才同意等語（見原審二
    卷第一二○、一二一、一三一頁）。另證人陳愛玲亦證稱：伊跟伊先生譚澤麟是
    南山人壽保戶，經紀人是鄒先生，伊七十幾年就開始保，由被告到伊公司收保費
    ，保費是伊開支票，因為保險種類很多，繳費方式有分季繳與半年繳不同，伊沒
    有仔細去核對，通常是被告寫明細給伊，伊就依明細之金額及日期開票，並且會
    記明受款人並禁止背書轉讓，八十八年十月左右南山保險公司寄一張通知書通知
    伊保費沒繳，保單作廢，伊去公司查，發現公司從八十三年就沒有收到伊的保費
    ，剛收到通知書時伊有請公司的小姐打電話給被告，被告說他是一時疏忽，希望
    配合他放棄申訴之權利，他答應把錢補回去，伊答應被告在公司辦理，結果到公
    司查發現逾期未繳之保單不只這一張，九張保單僅一張有在繳費，是八十八年新
    保的，但是八十八年並未有新增加之保單，最後的保單應是八十四年加保的等語
    （見原審一卷第一三○、一三一頁）。證人呂蓮亦證稱：伊有向南山人壽投保
    ，有四個人王明源、王玉婷、王詩涵與伊，簽保單借款合約書，是因為被告向伊
    招攬王玉婷、王詩涵的保險，伊說這樣就不能負擔保費，希望能用大人之保單利
    息繳小孩的保費，被告跟伊說可以轉移保單，而且說保單移轉之部分，不用再負
    擔保費，伊以為可以用本來的保單紅利來交小孩之保費，如果伊知道要貸款就不
    會保了等語（見原審一卷第一四○、一四一頁）。證人彭英桃復證稱：伊是張本
    佑的太太，張本佑的保險都是伊在處理，伊有請被告貸款一次，不記得貸款金額
    多少，應該不會超過五萬元，八十六年繳完保費後，伊有跟被告說八十七年伊不
    繳了，請被告辦減額繳清，但直到八十九年才辦成，保單變成自動墊繳伊並不知
    道，被告跟伊說繳十六萬多元，伊的減額繳清即可辦好，被告沒有明確說這筆錢
    要做什麼等語（見原審一卷第一四四、一四五頁）。告訴代理人並指述八十八年
    的時候，張先生（張本佑）有繳十六萬多元的支票，這是要辦減額繳清，被告告
    知保戶要繳交之款項，其實辦減額繳清並不須繳該筆款項等語（見原審一卷第一
    四五頁）。
(三)被告亦自承證人陳愛玲確有將保費交給伊，伊一部份交給公司，其餘挪為他保戶
    之保費，八十八年加保是因為保單失效，所以買新之保單（見原審一卷第一三一
    頁），並自承當初有跟證人呂蓮說新保單保費是由舊保單的現金價值移轉過去
    ，但新保單怎麼移轉伊並未跟證人解釋（見原審一卷第一四一頁）。對張本佑之
    部分，自動墊繳是因為有些保單到期的保費沒有繳，就會用準備金去繳，因為已
    經被伊改成月繳，所以伊收到的保費有時候幾個月去繳一次但是都沒有繳清，伊
    改成月繳，是為了保單有效，伊這樣就可以一次只繳一個月之保費，而不用繳全
    年，因為伊那時候已經開始侵占張先生及彭小姐交給伊之保費了（見原審一卷第
    一四四頁），當時伊告訴彭英桃十六多萬元是要還貸款，但伊並無幫他還貸款等
    語（見原審一卷第一四五頁），後又稱：伊大概有跟彭英桃講十六萬多元是包含
    貸款，還有一年沒繳之保險費（見原審一卷第一四五頁）。林俊賢之部分，伊是
    告訴證人林俊賢用舊保單的現金價值轉過去，所以他們只是暫時不用繳費，從沒
    有說「免費贈送」這四個字云云（見原審二卷第一三四頁）。惟就被告侵占保險
    費之部分，蔣耀霞、李建忠、洪壽桃等人之總額，及保戶陳紫燕僅有貸款六萬九
    千七百四十元係經過同意，其餘如附表所示之金額則未經保戶同意等情，已據被
    告提出說明書卷附可稽。被告於原審開庭時，亦對說明書無異議（見原審一卷第
    十三、十四頁，原審二卷第五十七、五十八、一三四頁），其後空言辯稱：告訴
    人所提之金額有問題云云（見原審二卷第一○○頁），委不足採。雖被告辯稱：
    陳愛玲之部分保單失效不再收保費，可是陳小姐與公司達成協議從八十四年開始
    視為有繳，但伊並無去向陳小姐收錢，林俊賢有幫他交新保單之錢，並提出事後
    繳交給保險公司若干款項之收據云云。惟被告未經保戶同意，擅將繳費方式改為
    月繳，或多張保單僅保留一張，乃是被告為虛應故事所為，且其後返還公司若干
    款項，此乃被告侵占後與公司之間之民事償還問題，無從解免其已經成立之侵占
    犯行。
(四)被告未經保戶之同意，或未告知清楚即擅自貸款，並利用保戶對伊之信任，將貸
    款文件混入保單中，且以預防填寫錯誤為由，要求保戶簽名於空白之合約書，再
    持之貸款或於貸款時變造金額，或利用保戶對於變更繳費方式之規定不明瞭，告
    知保戶繳交不須繳納之費用等情，已據證人呂蓮、林俊賢、彭英桃證述歷歷在
    卷如前。另印萍玲自八十八年四月起至八十九年六月止仍繳交保費予被告，亦有
    第一商業銀行建成分行九十年四月十一日一建字第三六號函可稽（見原審二卷第
    四十一、四十二頁）。是被告有詐術之施行無訛，保戶及南山保險公司亦因此陷
    於錯誤，分別繳交保費或貸予款項，被告並將所得款項挪用，其有不法所有之意
    圖亦明。
(五)此外，並有世華聯合商業銀行建成分行九十年五月十六日（九十）世建成字第七
    號函文（見原審二卷第三頁）、華南商業銀行之匯款回條聯（見原審二卷第三十
    八頁）、貸款支票、世華聯合商業銀行建成分行活期儲蓄存款開戶資料（見原審
    二卷第四至九頁）、被告自白說明書、保費送金單等影本附卷可稽（本件證物均
    可參見告訴人九十一年三月二十五日陳報狀外放附件）。本件事證明確，被告犯
    行，堪以認定。
二、核被告所為，係犯刑法第三百三十六條第二項之業務侵占罪、第二百十六條行使
    第二百十條偽造私文書罪、第三百三十九條第一項之詐欺取財罪。其偽造印章後
    蓋用於開戶資料部分，被告偽造印章、盜用印章進而偽造印文、偽造署押之行為
    為偽造私文書之部分行為，其偽造私文書復持以行使，偽造之低度行為應為行使
    之高度行為所吸收，均不另論罪。被告利用不知情印刻店之成年人偽造印章，為
    間接正犯，該不知情印刻店之成年人僅為被告實施犯罪之工具，被告應負與親自
    實施該等犯行同一之刑責。被告先後多次侵占、行使偽造私文書、詐欺之犯行，
    時間緊接，犯罪構成要件相同，顯係基於概括之犯意反覆為之，應依連續犯之規
    定以一罪論，並加重其刑。另被告所犯業務侵占罪、行使偽造私文書犯行與詐欺
    犯行間，有方法、結果之牽連關係，應從一重依業務侵占罪處斷。又被告行使偽
    造私文書係欲達侵占之目的，公訴人認所犯上開業務侵占罪、行使偽造私文書罪
    間，犯意個別、行為互殊，應分論併罰云云，容有誤會。原審據以論罪科刑，原
    非無據。惟查：(一)附表一編號第十三號部分，陳紫燕已繳交而遭被告侵占之保險
    費五萬元（保單號碼Ｚ000000000），業經陳紫燕於確認書中敘明（見
    原審一卷第六十八頁），並經被告於說明書中自承（見偵卷第四十五頁），應堪
    採認，惟原判決未納入附表中計算，容有未洽。(二)附表一編號第三十號部分，被
    告侵占之金額應為５０３８３６元，原判決誤植為５０２８３６元；其次，附表
    二編號第八號部分，原審將被保險人姓名「王玫玫」誤植為「王枚枚」；附表二
    編號第九號部分，被告之犯行應為侵占，且已列於附表一編號九中，此部份應屬
    贅列，亦均有未合。是被告上訴請求宣告緩刑云云固無理由，惟原判決既有可議
    ，仍應由本院予以撤銷改判。爰審酌被告不循正途營生，反昧乘職務之便，利用
    他人之信賴與無經驗，偽造印章、署押侵占他人之保險費，危害社會經濟秩序，
    所得之金額，犯後坦承部分犯行，否認其餘等一切情狀，量處如主文第二項所示
    之刑，以示懲儆。
三、就事實欄（二）之(4)、(5)部分事實雖未經公訴人起訴，惟該部分事實既經告訴人
    聲明追加告訴，且與本件經起訴有罪之部分時間密接，所犯構成要件復相同，顯
    亦係基於概括之犯意反覆為之，為連續犯，與本件屬裁判上一罪之關係，法院自
    得併與審理。
四、偽造印章壹個，不能證明業已滅失；開戶申請書、契約書上偽造施宗基、吳兆義
    之署押各二枚、偽造之吳兆義之印文一枚，不問屬於犯人與否，均一併依刑法第
    二百十九條宣告沒收。
據上論斷，應依刑事訴訟法第三百六十九條第一項前段、第三百六十四條、第二百九
十九條第一項前段，刑法第五十六條、第三百三十六條第二項、第二百十六條、第二
百十條、第三百三十九條第一項、第五十五條、第二百十九條，罰金罰鍰提高標準條
例第一條前段，判決如主文。
本案經檢察官覃正祥到庭執行職務。
中      華      民      國    九十一    年      六      月      六      日
                              臺灣高等法院刑事第九庭
                                    審判長法  官  李  文  成
                                          法  官  周  盈  文
                                          法  官  官  有  明
右正本證明與原本無異。
如不服本判決應於收受送達後十日內向本院提出上訴書狀，其未敘述上訴之理由者並
得於提起上訴後十日內向本院補提理由書（均須按他造當事人之人數附繕本）。
                                          書記官  林  蓓  瑜
中      華      民      國    九十一  年              月              日
附錄本案論罪科刑法條全文
刑法第三百三十六條：
  對於公務上或因公益所持有之物，犯前條第一項之罪者，處一年以上七年以下有期
徒刑，得併科五千元以下罰金。
  對於業務上所持有之物，犯前條第一項之罪者，處六月以上五年以下有期徒刑，得
併科三千元以下罰金。
  前二項之未遂犯罰之。
刑法第二百十六條：
  行使第二百十條至第二百十五條之文書者，依偽造、變造文書或登載不實事項或使
登載不實事項之規定處斷。
刑法第二百十條：
  偽造、變造私文書，足以生損害於公眾或他人者，處五年以下有期徒刑。
刑法第三百三十九條第一項：
  意圖為自己或第三人不法之所有，以詐術使人將本人或第三人之物交付者，處五年
以下有期徒刑、拘役或科或併科一千元以下罰金。
刑法第二百十九條：
  偽造之印章、印文或署押，不問屬於犯人與否，沒收之。
